臺灣高等法院花蓮分院刑事判決　　　　100年度上訴字第199號
上　訴　人　臺灣花蓮地方法院檢察署檢察官
被　　　告　廖志豪
上列上訴人因被告組織犯罪防制條例案件，不服臺灣花蓮地方法
院一百年度訴字第一六一號中華民國一百年七月二十二日第一審
判決（起訴案號：臺灣花蓮地方法院檢察署一百年度偵字第一七
００號、第一七０一號），提起上訴，本院判決如下：
    主  文
上訴駁回。
    理  由
一、按不服地方法院之第一審判決而上訴者，應向管轄第二審之
    高等法院為之。上訴書狀應敘述具體理由。上訴書狀未敘述
    上訴理由者，應於上訴期間屆滿後二十日內補提理由書於原
    審法院，逾期未補提者，原審法院應定期間先命補正。第二
    審法院認為上訴書狀未敘述理由或上訴有第三百六十二條前
    段之情形者，應以判決駁回之。但其情形可以補正而未經原
    審法院命其補正者，審判長應定期間先命補正。刑事訴訟法
    第三百六十一條、第三百六十七條，分別定有明文。所謂不
    服第一審判決之具體理由，必係依據卷內既有訴訟資料或提
    出新事證，指摘或表明第一審判決有何採證認事、用法或量
    刑等足以影響判決本旨之不當或違法，而構成應予撤銷之具
    體事由，始克當之（例如：依憑證據法則具體指出所採證據
    何以不具證據能力，或依憑卷證資料，明確指出所為證據證
    明力之判斷如何違背經驗、論理法則）；倘僅泛言原判決認
    定事實錯誤、違背法令、量刑失之過重或輕縱，而未依上揭
    意旨指出具體事由，或形式上雖已指出具體事由，然該事由
    縱使屬實，亦不足以認為原判決有何不當或違法者（例如：
    對不具有調查必要性之證據，法院未依聲請調查亦未說明理
    由，或援用證據不當，但除去該證據仍應為同一事實之認定
    ），皆難謂係具體理由，俾與第二審上訴制度旨在請求第二
    審法院撤銷、變更第一審不當或違法之判決，以實現個案救
    濟之立法目的相契合，並節制濫行上訴（最高法院九十七年
    度台上字第八九二號判決參照）。是以上訴人之上訴書狀或
    補提之上訴理由書，雖有敘述上訴理由，惟並未具體敘述第
    一審判決有上述違法、不當情形，即與未敘述具體理由無異
    ，其所為上訴，即不符合上訴之法定要件。
二、檢察官上訴意旨略以：按組織犯罪防制條例第二條規定：「
    本條例所稱之犯罪組織，係指三人以上，有內部管理結構，
    以犯罪為宗旨或以其成員從事犯罪活動，具有集團性、常習
    性及脅迫性或暴力性之組織」。其中所謂「內部管理結構」
    ，乃指有上下服從關係之謂，亦即其組織內部有主持人或首
    領與幫派層級之分，有階級領導，下屬須服從主持人或首領
    之命令行事而言，至其組織成員有無固定服勤時間、是否得
    以自由離職、有無內部懲處違抗命令之規範或相關義務之幫
    規、入幫儀式、成員間之職務分配或職務名稱等情形，均非
    所問；再就其組織之形式而觀，亦不以其有一定之組織名稱
    為必要，亦即無論其組織係以幫派之名稱或公司之型態成立
    ，只須其主持或首領之人依上下階層領導，聚集多眾組織，
    而以慣行暴力犯罪為宗旨或由其成員從事犯罪活動者，即屬
    本條例所稱「犯罪組織」（最高法院九十七年度台上字第五
    ０四０號判決意旨參照）。本件被告廖志豪參與「北巡府」
    八家將組織應否繩以組織犯罪條例之罪責，自應依上開說明
    認定之：
（一）有關內部管理結構與「集團性」：
      本件被告參與之「北巡府」八家將，分為「大人」由王棋
      鋒、王棋文、馮子立、黃雯玲擔任；資深幹部「老將」由
      李０維、馮０、宗０、林０擔任，承王棋峰等人之命執行
      管理嗣後陸續吸收加入上開北巡府犯罪組織，稱謂為「新
      將」之少年黃０呈、陳０叡、王０正、宋０凱、黃０文、
      周０威、游０保，及其後加入之新成員張０忠、張０銘、
      陳０中、黃０倫、王０武、盧０吉、林０銘、李０宇、張
      ０兒、蔡０如、魏０婷、陳０宜、楊０苓、仲０華、周０
      怡、宋０玟、王０芯、廖０琪、黃０、吳０虹等人，且據
      證人Ａ3、Ａ4、Ａ5、Ａ6、Ａ7、Ａ8、Ａ9、Ａ10、Ａ11
      、Ａ12、Ａ13、Ａ14於偵查中所述：「（你加入北巡府，
      王棋鋒等人有立訂什麼規距要你遵守？）有，有規定不可
      以跳廟、要聽上面的人的話、不可以對外透露北巡府內部
      事情」、「（你所講的上面的人是誰？）包括王棋鋒、王
      棋文及黃雯玲，他們規定的事情，我們都要遵守，黃金水
      跟關淦君不能直接叫我們做事，他們會先找鋒哥或奇明哥
      ，然後再由鋒哥或奇明哥下達命令。」、「（加入北巡府
      後，北巡府內部情形為何？）北巡府是以參加陣頭為名義
      招攬成員，但實際上北巡府所有的成員都是要依照王棋鋒
      、王棋文等人的指示聯繫集結，再一起前往討債、打架砸
      車等。」、「另外新的成員要聽新將的話，新將要聽老將
      的話，所有的人都要聽上述四個大人的話。」等語，顯見
      「北巡府」之八家將有依上下階層領導，並聚集多眾組織
      ，且雖以參加陣頭吸引成員，實則從事討債、打架、砸車
      等犯罪行為，更在幫眾欲脫離組織時，以圍毆方式禁止之
      ，更足見有上下服從關係，及有嚴格之規則規範組織成員
      ，原審雖認其僅係資深者與資深者之相對關係，然並未就
      證人證述「北巡府」八家將有上下服從、控制關係，論及
      其不採認證人等所述，認定「北巡府」八家將不具有集團
      性之理由，似有判決不備理由之嫌。
（二）有關「常習性」、「脅迫性」、「暴力性」之認定：
      依本件起訴書及卷附另案起訴之「北巡府」犯罪時間顯示
      ，個別案件之犯罪時間約略自九十六年十月間起至九十九
      年二月間止，由被告與王棋鋒、王棋文糾集北巡府成員，
      分別為鬥毆、討債等行為，此有證人Ａ1至Ａ14在警詢及
      偵查中證述可佐，顯見個別事件之成員並非為單一鬥毆事
      件而聚集，而係在「北巡府」成員中或隨機挑選，或由主
      事者排定參與每次犯罪行為之成員，且犯罪頻率相當密集
      ，足證該組織並非因隨機事件聚集，而具有「常習性」。
      而就其聚眾毆打被害人迫使其服從或償還債務等情節，亦
      足認具有「脅迫性」、「暴力性」等特質，本件顯係以其
      成員從事犯罪活動之組織，是原審認「北巡府」八家將非
      以犯罪為宗旨，惟並未就何以認定「非以其成員從事犯罪
      活動之組織」敘明理由，亦有判決不備理由之違法。
（三）綜上所述，依卷附事證及最高法院上開判決及說明，被告
      等人組成之「北巡府」八家將顯已符合組織犯罪條例所稱
      之犯罪組織，自應依該條例第三條第一項所規定之參與組
      織犯罪論其罪責，原審為被告無罪之認定，尚有可議，應
      予撤銷改判云云。
三、經查：
（一）按組織犯罪條例所稱犯罪組織，係指三人以上，有內部管
      理結構，以犯罪為宗旨或以其成員從事犯罪活動，具有集
      團性、常習性及脅迫性或暴力性之組織，該條例第二條定
      有明文。而所稱「內部管理結構」，係指有上下屬從關係
      之謂，亦即組織內部有主持人或首領與幫眾層級之分，有
      階級領導，下屬須服從主持人或首領之命令行事（最高法
      院九十七年度台上字第二七九號判決參照），於判定上應
      衡量類如：1.有常設之階層性架構，各司其職，而為犯罪
      之推動；2.其各個下階組織單位，有對應之聯絡地點或辦
      事處；3.具有一定之組織章程或類似之規範；4.各司其職
      之人員，或有一定之職位稱呼；5.不由於任一領導者或參
      與者之離去，而影響該組織之繼續運作；6.金錢之來源及
      支出原則上有一定之模式，如組織之金錢由何處入帳、支
      出，各下層組織之經費及人事費用由何而來，均有一定之
      模式；7.各成員對於何人之職位及其司何職、地位如何，
      亦有一定之認識，而能有指揮之可能性；8.加入成為該組
      織成員之方式，或有一套程序或儀式；9.為發展組織支撐
      其犯罪，或有一定之擴張性等要素，為合於常情事理之綜
      合判斷，以決定該組織是否為法定「犯罪組織」，且認定
      時亦需達到毫無任何合理可疑之證明程度，方能謂行為人
      係該當指揮或參與犯罪組織之罪，合先敘明。
（二）證人Ａ3等人於偵查中雖證稱：加入「北巡府」有規定不
      可以跳廟、要聽上面的人的話、不可以對外透露「北巡府
      」內部事情；新的成員要聽新將的話，新將要聽老將的話
      ，所有的人都要聽上述四個大人的話等語。惟「八家將」
      之成員包含：什役、文差、武差、甘爺、柳爺、范爺、謝
      爺、春大神、夏大神、秋大神、冬大神、武判官、文判官
      等（參維基百科），其職掌各異，故包括跳將時之臉譜、
      所持法器、行走步伐、身段均不相同，訓練成員不易，是
      「北巡府」縱有上開規定不得跳廟（跳槽到別的廟跳將，
      類似競業禁止），及因新加入之人由原已學習之人指導練
      習而要求新人須聽「新將」的話等情，與一般宮廟八家將
      之組織及訓練並無不同，不得僅因「北巡府」有上開規定
      ，即謂其為「集團性」之犯罪組織。
（三）起訴書所舉之犯罪活動（一），係王棋鋒因前往「保勝宮
      」出陣，會後用餐時因不滿「保勝宮」人員招待不週而發
      生鬥毆；犯罪活動（二）係被告不滿學弟之友人遭人毆打
      ，而率眾尋仇以為報復；犯罪活動（三）係王棋鋒發現違
      反不得「跳廟」規定之前北巡府成員為其他陣頭跳將，而
      毆打對方陣頭人員；及檢察官上訴所指「北巡府」成員有
      另案起訴（即原審九十九年度訴字第二三五號判決所認定
      之事實）之犯罪活動等情。惟證人Ａ6等人在偵查中證稱
      ：「北巡府」的成員會去打架，都是因為「北巡府」自己
      的事，換句話說，只要別人不要得罪「北巡府」，「北巡
      府」就不會去招惹別人，但若得罪了，還是會去討回來，
      但並不是每一次都打架，要看事情的嚴重程度等語。足認
      「北巡府」之八家將成員縱有上開犯罪活動，均係單純偶
      發之糾紛而引起之洩恨行為，上開行為充其量為多數共犯
      結合謀議，因怨而生之鬥毆，進而相約為特定犯罪之實行
      ，僅為一共犯結構而已，顯有別於有脅迫性或暴力性之常
      習行為，不能以此即認「北巡府」係以其成員從事犯罪活
      動之組織。
（四）檢察官雖以原審判決對其上開指摘並未加以說明，而有判
      決不備理由之違法云云。惟原審判決就檢察官上訴所指部
      分，已於判決書中詳予敘明其認定之理由（見原審判決書
      第五頁至第十頁），非如檢察官所指未敘明理由，是檢察
      官認原審判決有不備理由之嫌云云，容有誤會。
（五）綜上所述，檢察官上訴形式上雖已提出上開事由，惟僅係
      對原審判決已經說明之法律見解再為爭執，並未具體指摘
      原判決有如何採證、認事、用法等足以影響判決本旨之不
      當或違法，而構成應予撤銷之具體事由，應認其上訴為不
      合法律上之程式，且無從命補正，應予駁回，並不經言詞
      辯論為之。
據上論斷，應依刑事訴訟法第三百六十七條前段、第三百七十二
條，判決如主文。
中    華    民    國    100    年    9    月     1    日
                  刑事庭審判長法  官  何方興
                              法  官  王紋瑩
                              法  官  陳秋錦
以上正本證明與原本無異。
如不服本判決，應於收受送達後10日內向本院提出上訴書狀，其
未敘述理由者，並得於提起上訴狀後10日內向本院補提理由書（
均須按他造當事人之人數附繕本）「切勿逕送上級法院」。
中    華    民    國   100    年    9     月    1     日
                              書記官  吳璧娟
附錄刑事妥速審判法第9條：
除前條情形外，第二審法院維持第一審所為無罪判決，提起上訴
之理由，以下列事項為限：
一、判決所適用之法令牴觸憲法。
二、判決違背司法院解釋。
三、判決違背判例。
刑事訴訟法第三百七十七條至第三百七十九條、第三百九十三條
第一款規定，於前項案件之審理，不適用之。